最高法院刑事判決　　　　　　九十六年度台上字第一一一八號
上　訴　人　甲○○
　　　　　　乙○○
上列上訴人等因違反毒品危害防制條例案件，不服臺灣高等法院
高雄分院中華民國九十五年十二月十三日第二審更審判決（九十
五年度上更(二)字第一二四號，起訴案號：臺灣高雄地方法院檢察
署九十二年度偵字第八０一０號、第八四０七號、第一一０九五
號、第一一五二八號），提起上訴，本院判決如下：
    主  文
上訴駁回。
    理  由
一、上訴人乙○○部分：
按刑事訴訟法第三百七十七條規定：上訴於第三審法院，非以判
決違背法令為理由不得為之，是提起第三審上訴，應以原判決違
背法令為理由，係屬法定要件，如果上訴理由狀並未依據卷內訴
訟資料具體指摘原判決不適用何種法則或如何適用不當，或所指
摘原判決違法情事，顯與法律規定得為第三審上訴理由之違法情
形不相適合時，均應認其上訴為違背法律上之程式，予以駁回。
本件原判決撤銷第一審就上訴人乙○○部分所為之科刑判決，改
判仍論處乙○○共同製造第二級毒品罪刑（處有期徒刑十二年，
褫奪公權六年）。乙○○之上訴意旨略稱：（一）原判決先援引
法務部調查局民國九十五年八月三日調科壹字第09500315100 號
函所載：「第四級第一項毒品先驅原料藥『麻黃鹼、氯假麻黃鹼
成分』，與前所提及之『鹽酸麻黃鹼、氯假麻黃鹼』均係相同之
原料，並皆是製造甲基安非他命之原料」；則扣案器材沾有「麻
黃鹼、氯假麻黃鹼成分」或「鹽酸麻黃鹼、氯假麻黃鹼」，絕非
製造甲基安非他命既遂。再依法務部調查局九十三年七月八日調
科壹字第09300232400 號函所載：「本件扣押物品清單所列之氫
氣高壓氣瓶、搖動機、空氣幫浦、冰醋酸、醋酸納、氯化鈀、氫
氧化鈉、酸鹼試紙等，適用於製造甲基安非他命中段（氫化反應
步驟）中所需之設備與原料；冰箱、脫水機、瓦斯爐、精鹽、大
濾紙、瓷漏斗、溫度計、塑膠漏斗、活性碳、攪拌棒等，適用於
製造甲基安非他命後段（純化結晶步驟）中所需之設備與原料相
符，且被告之查獲物中已有毒品甲基安非他命製作完成，故認為
本案各項查獲物有可能製造出甲基安非他命毒品」，足見至「純
化結晶步驟」之製造甲基安非他命後段完成，始為甲基安非他命
製造完成，原判決援引最高法院九十三年度臺上字第二八二四號
、九十四年度臺上字第六一九六號刑事判決，謂：「一般所謂甲
基安非他命之『製造過程』係指以麻黃為原料，經化學反應後
合成甲基安非他命之過程。換言之，若將其成分及分子結構經送
驗結果，業已自原料麻黃合成為甲基安非他命，而含有甲基安
非他命之成分及分子結構時，即屬甲基安非他命製造行為之既遂
」，而認定未經「純化結晶步驟」，仍係製造甲基安非他命既遂
；惟乙○○供認之製造甲基安非他命流程：「製造的方式無法詳
細口述，要實際操作，大略是麻黃和氯仿混和浸泡三十至四十
分鐘，加入強酸使其反應後，放入高壓瓶打氫氣，然後將高壓瓶
放至搖動機搖晃七十分鐘，倒出後用快速爐煮沸，倒出來過濾，
然後放入冰箱等候結晶，結晶後放入脫水機脫水，就是成品」，
另上揭法務部調查局函亦認製造甲基安非他命之後段行為係「純
化結晶步驟」，則未經「純化結晶步驟」之液體狀態，仍係製造
甲基安非他命後段行為之前半段而已，該液體雖含有甲基安非他
命成分，但無法使用，自非甲基安非他命成品。原判決前開理由
說明，顯屬對甲基安非他命製造過程之誤解，而將「著手」與「
既遂」相互混淆，有適用法則不當之違法。（二）本案扣押物品
，縱然如法務部調查局所稱：「適用於製造甲基安非他命後段（
純化結晶步驟）中所需之設備與原料相符」，惟乙○○持有該等
扣押物品，祇是持有可供製造甲基安非他命之器材，僅係準備階
段，或可認係著手於製造甲基安非他命，但究非製造甲基安非他
命既遂；又該等扣案物品之用途，與乙○○已否製造甲基安非他
命既遂無關；原判決認定乙○○製造甲基安非他命既遂，不但與
刑事訴訟法第一百五十四條規定有違，復有理由不備之違法。（
三）連續犯之成立，除主觀上須基於一個概括之犯意外，客觀上
須先後，數行為，逐次實施而具連續性，侵害數個同性質之法益
，其每一前行為與次行為，依一般社會健全觀念，在時間差距上
，可以分開，在刑法評價上，各具獨立性，每次行為皆可獨立成
罪，構成同一之罪名，始足當之；最高法院著有八十六年度臺上
字第三二九五號判例。則行為人是否有概括犯意，應依其主觀意
思決定之。乙○○先後二次製造甲基安非他命之主觀意思，究係
如何﹖原審並未調查，僅以證人阮文宗於臺灣屏東地方法院九十
二年度訴字第二二四四號乙○○違反毒品危害防制條例一案（下
稱後案）警詢中之供述，即認乙○○為本件犯行時，並無預定計
畫於九十二年六月間再犯後案之製造甲基安非他命犯行，而將「
犯罪動機」與「犯意」混為一談，有適用法則不當及應於審判期
日調查之證據未予調查之違法。再依原判決事實認定，乙○○顯
係以製造甲基安非他命獲利之意圖，實施本件製造甲基安非他命
犯行，而證人阮文宗於後案警詢供稱：「所以我便詢問他（指乙
○○）為何要購買化學原料，他答稱由於他在九十二年五月間在
屏東縣萬巒鄉製造甲基安非他命（即本案審理部分）被破獲遭通
緝，現在不得不拚，因此將再製造甲基安非他命以籌跑路費」，
亦堪認乙○○實施後案之製造甲基安非他命犯行，仍係基於獲利
之意圖。則乙○○前後二次製造甲基安非他命犯行，應有連續犯
之適用；而乙○○後案製造甲基安非他命之犯行，業經臺灣屏東
地方法院以九十二年度訴字第二二四四號刑事判決論處罪刑，上
訴經原審法院以九十三年度上訴字第二二八號判決駁回，再上訴
經最高法院以九十三年度臺上字第五二七八號判決駁回確定在案
；則本件自應為免訴之判決，原判決未審酌乙○○之主觀犯意，
逕認本件無連續犯之適用，有判決不適用法則及適用法則不當之
違法等語。
惟查：原判決依憑乙○○於警詢及偵查中供認犯罪之自白、證人
林世雄在警詢、偵查及第一審、證人甲○○於警詢及第一審、證
人邱垂武、邱緞妹在警詢、證人阮文宗於後案警詢之證言、卷附
之土地所有權狀影本、高雄縣政府警察局鳳山分局扣押筆錄、行
政院海岸巡防署高雄市機動查緝隊扣押物品目錄表、扣押物品所
攝之照片、車籍作業系統查詢認可資料、查獲當時所攝之現場暨
機車照片、扣案如原判決附表參、肆所示物品，經送檢驗結果，
均檢出甲基安非他命成分，而附表參編號一至三號所示之甲基安
非他命結晶，平均純度分別係約百分之九十四點九、百分之二十
六點八、百分之五點五；附表參編號四至十二號所示之液態甲基
安非他命，經抽測其中編號六、十所含甲基安非他命純度，其純
度平均約百分之十三點四。附表肆編號一之白色透明液體檢出鹽
酸（HCl ）成分，附表四編號二、三檢出四級管制藥品原料藥麻
黃成分，但均未檢出甲基安非他命成分，有內政部警政署刑事
警察局九十二年九月二日刑鑑字第0920107923號鑑驗通知書一份
在卷可按、本件扣押物品清單所列之氫氣高壓氣瓶、搖動機、空
氣幫浦、冰醋酸、醋酸納、氯化鈀、氫氧化鈉、酸鹼試紙等，經
送請法務部調查局鑑定，認適用於製造甲基安非他命中段（氫化
反應步驟）中所需之設備與原料；其餘冰箱、脫水機、瓦斯爐、
精鹽、大濾紙、瓷漏斗、溫度計、塑膠漏斗、活性碳、攪拌棒等
，經鑑定則認適用於製造甲基安非他命後段（純化結晶步驟）中
所需之設備與原料，且乙○○之查獲物中已有毒品甲基安非他命
製作完成，故認為本案各項查獲物有可能製造出甲基安非他命毒
品，有法務部調查局九十三年三月八日調科壹字第 09300232400
號函附卷足稽、扣案如原判決附表肆編號三十五、三十七、三十
九、四十、四十一號之器具，經送請法務部調查局鑑定結果：認
其中瓷漏斗二個、藍色塑膠漏斗一個及木製攪拌棒一支，經檢驗
結果均有甲基安非他命與第四級第一項毒品先驅原料藥麻黃鹼成
分殘留；送驗漏斗一個、經檢驗結果有第四級第一項毒品先驅原
料藥麻黃鹼與氯假麻黃鹼成分殘留；送驗玻璃攪拌棒一支、經檢
驗結果有甲基安非他命、第四級第一項毒品先驅原料藥麻黃鹼與
氯假麻黃鹼成分殘留（酸鹼試紙未檢驗）；有法務部調查局九十
四年六月二十日調科壹字第09400286950 號函附卷足憑、又上開
函文所提及之「第四級第一項毒品先驅原料藥麻黃鹼、氯假麻黃
鹼成分」，與前所提及之「鹽酸麻黃鹼、氯假麻黃鹼」均係相同
之原料，並皆是製造甲基安非他命之原料，有法務部調查局九十
五年八月三日調科壹字第09500315100 號函附卷可稽及扣案如原
判決附表參、肆所示之證物等證據資料，認定乙○○有其事實欄
所載之犯行，已於理由內詳敘其調查證據之結果及取捨證據認定
之理由。並就上訴人於第一審否認已著手製造甲基安非他命犯罪
所持之辯解，及林世雄在原審之供述，認俱非可採，分別予以指
駁。復依憑調查證據之結果，說明乙○○所為已屬製造甲基安非
他命既遂及本案與乙○○於九十二年六月間所犯之後案製造甲基
安非他命犯行，並無連續犯之裁判上一罪關係（見原判決正本第
三二頁第十九行至第三三頁末行）。從形式上觀察，原判決並無
應於審判期日調查之證據未予調查、適用法則不當、不適用法則
、理由不備等違背法令之情形。且原判決亦非祇依憑查扣物品經
鑑定結果，認分屬適用於製造甲基安非他命中段（氫化反應步驟
）中所需之設備與原料及適用於製造甲基安非他命後段（純化結
晶步驟）中所需之設備與原料，即逕認乙○○製造甲基安非他命
之行為已屬既遂；乙○○上訴意旨（三）置原判決事實欄明確認
定及理由欄內詳予說明之事項於不顧，就事實審法院採證認事及
證據證明力自由判斷職權之合法行使，再為單純事實上爭執，自
非合法之第三審上訴理由。又甲基安非他命為毒品危害防制條例
第二條第二項第二款所定之第二級毒品，係以鹽酸麻黃素為原料
，先經鹵化反應程序製成氯假麻黃素，再經氫化反應程序而產生
含有甲基安非他命成分之滷水（液態甲基安非他命），最後經純
化結晶步驟，將生成之結晶物脫水風乾，而得高純度之固態甲基
安非他命。故就製造過程而言，氫化反應程序所產生之滷水，已
含有甲基安非他命之成分，即屬化學反應之製成品，應認已製造
既遂。至純化結晶步驟，僅係去其雜質並使之固化為結晶體，以
提高純度及方便施用；如謂須俟完成純化結晶步驟始為既遂，不
但與甲基安非他命製造結果所呈現之化學反應狀態不合，抑且不
足以遏阻毒品之擴散，達到刑罰之一般預防功能，當非毒品危害
防制條例之立法本旨。原判決依憑內政部警政署刑事警察局鑑驗
結果，以其附表參所示之扣案物均含有甲基安非他命成分，因認
乙○○製造甲基安非他命行為已達既遂程度，已於理由內詳加審
酌論敘（見原判決正本第二四頁二十行至第二六頁第二五行）。
經核於法無違；乙○○上訴意旨（一）執扣案之液態甲基安非他
命，未經純化結晶步驟，應屬製造未遂等語，徒憑己見任意指摘
原判決違法，難謂符合第三審上訴之法定要件。而原判決援引法
務部調查局九十三年三月八日調科壹字第09300232400 號函、九
十四年六月二十日調科壹字第09400286950 號函及九十五年八月
三日調科壹字第09500315100 號函，旨在說明在乙○○處查扣之
物品，或屬適用於製造甲基安非他命所需之設備與原料、或以該
等器具含有甲基安非他命成分，或殘有原料藥麻黃鹼與氯假麻黃
鹼成分，而認定乙○○已著手製造甲基安非他命，並非執上開鑑
驗結果，作為認定乙○○已製造甲基安非他命既遂之唯一證據；
乙○○上訴意旨（二）以此指摘原判決理由不備，顯非依據卷內
資料而為主張。綜上所論，乙○○之上訴違背法律上程式，應予
駁回。
二、上訴人甲○○部分：
查第三審上訴書狀，應敘述上訴之理由，其未敘述者，得於提起
上訴後十日內補提理由書於原審法院，已逾上述期間，而於第三
審法院未判決前仍未提出上訴理由書狀者，第三審法院應以判決
駁回之，刑事訴訟法第三百八十二條第一項、第三百九十五條後
段規定甚明。本件上訴人甲○○因違反毒品危害防制條例案件，
不服原審判決，於九十五年十二月二十九日提起上訴（見本院卷
附甲○○刑事上訴狀臺灣高等法院高雄分院收狀戳記），惟其上
訴書內並未敘述理由，迄今逾期已久，於本院未判決前仍未提出
，依上開規定，其上訴自非合法，亦應駁回。
據上論結，應依刑事訴訟法第三百九十五條，判決如主文
中　　華　　民　　國　九十六　年　　三　　月　　八　　日
                      最高法院刑事第十一庭
                          審判長法官  林　永　茂
                                法官  洪　文　章
                                法官  蘇　振　堂
                                法官  蕭　仰　歸
                                法官  何　菁　莪
      本件正本證明與原本無異
                                      書  記  官
中　　華　　民　　國　九十六　年　  三 　 月 　十四 　日
                                                      v
